【裁判字號】    94,訴,2001
【裁判日期】    950126
【裁判案由】    請求撤銷信託行為
【裁判全文】
臺灣板橋地方法院民事判決              94年度訴字第2001號
原      告  華南商業銀行股份有限公司
法定代理人  丙○○
訴訟代理人  乙○○
被      告  甲○○
            丁○○○
上列當事人間請求請求撤銷信託行為事件，經本院於民國95年1
月26日言詞辯論終結，判決如下：
    主  文
被告甲○○與丁○○○間就坐落台北縣永和市○○段第一０三二
地號土地應有部分萬分之三七五，暨其上第一四００建號建物即
門牌號碼台北縣永和市○○路一一五號三樓房屋所有權全部，於
民國九十四年九月十四日所為之信託行為，及於民國九十四年九
月十六日所為之所有權移轉行為應予撤銷。
被告丁○○○應將前項土地與建物，於民國九十四年九月十六日
以信託為原因，由台北縣板橋地政事務所以九四中登地字第三三
八五五號收文，所為之所有權移轉登記予以塗銷。
訴訟費用由被告連帶負擔。
    事實及理由
一、本件被告丁○○○未於言詞辯論期日到場，核無民事訴訟法
    第386 條各款所列情形，爰依原告聲請，由其一造辯論而為
    判決。
二、本件原告起訴主張：
  (一)緣訴外人翠英實業有限公司為其將來便於在原告銀行借款之
    需求，由被告甲○○於民國93年7 月1 日簽訂連帶保證書，
    內載明承諾就訴外人翠英實業有限公司對原告現在及將來所
    負之借款等債務以新台幣（下同）3, 1,000萬元為限額，願
    負連帶清償責任。而訴外人翠英實業有限公司於如附表所示
    之時間向原告共借款如附表所示之金額，利息依本行放款利
    率加碼0.614%按月計付，遲延清償時，除仍按上開利率計息
    外，逾期在6 個月以內部分，另按原利率之1 成，逾期超過
    6 個月部分，按原利率之2 成加計違約金，並立具同一內容
    之借款共10件交予原告收執。詎訴外人翠英實業有限公司於
    清償期屆至並未依約還款，依約定書第5 條約定借款應視為
    全部到期，原告除經部分受償外，尚餘778 萬元本金及如附
    表所示之利息、違約金債權未受清償。
  (二)按「信託行為有害於委託人之債權人權益者，債權人得聲請
    法院撤銷之」，信託法第6 條定有明文。查被告甲○○係原
    告逾期授信戶翠英實業有限公司之連帶保證人，依法應與翠
    英實業有限公司負連帶清償之責任，惟被告甲○○卻於94年
    9 月16日將其所有坐落台北縣永和市○○段1032地號土地，
    應有部分萬分之375 ，暨其上1400建號建物即門牌號碼台北
    縣永和市○○路115 號3 樓房屋所有權全部，信託登記於被
    告趙淑貞所有，致原告於91年9 月21日向  鈞院執行處聲請
    就上開房地為假扣押強制執行時，遭  鈞院執行處於94年11
    月16日以94年度執全字第4565號裁定以「金錢債權之執行標
    的，僅限於開始實施強制執行時屬於債務人所有之財產，..
    . 且原告之債權亦無信託法第12條第1 項但書所謂基於信託
    前存在於該財產之權利、因處理信託事務所生之權1 或其他
    法律另有規定之情形，依信託法第12條1 項前段規定，對該
    信託財產不得強制執行」為由，駁回原告假扣押強制執行之
    聲請，則系爭信託顯然有害於原告之權益，原告自得依前揭
    規定請求法院撤銷被告間之信託契約。
  (三)為此，依據信託法第6 條規定提起本件訴訟，請求判決：
    被告甲○○與丁○○○間就坐落台北縣永和市○○段1032地
    號土地，應有部分萬分之375 ，暨其上1400建號建物即門牌
    號碼台北縣永和市○○路115 號3 樓房屋所有權全部，於94
    年9 月14日所為之信託債權行為，及於94年9 月16日所為移
    轉所有權之物權行為應予撤銷，被告丁○○○就上開土地
    及建物於94年9 月16日以信託為原因所為之所有權移轉登記
    應予塗銷。
三、被告甲○○則抗辯：伊自94年7 月間起每月向丁○○○借款
    約21,000元用以繳交房屋貸款，故乃於94年9 月16日向系爭
    土地與建物信託移轉予丁○○○，並無脫產意圖，爰請求駁
    回原告之訴云云。
四、經查原告主張：(一)被告甲○○為訴外人翠英實業有限公司之
    連帶保證人，翠英實業有限公司目前尚積欠原告借款本金77
    8 萬元及如附表所示之利息與違約金；(二)被告甲○○於94年
    9 月16日將系爭土地與房屋以信託為原因移轉登記所有權予
    被告丁○○○；(三)原告於94年9 月21日向本院執行處聲請就
    被告甲○○原有之系爭土地與房屋為假扣押強制執行，經本
    院執行處於94年11月16日以94年度裁全字第10072 號民事裁
    定駁回原告之聲請等情，已據提出保證書、授信約定書各1
    件、借據10件、土地與建物登記謄本各1 件、本院94年度執
    全字第4656號民事裁定1 件為證，自堪信為真實。
五、被告甲○○雖抗辯：伊自94年7 月間起每月向丁○○○借款
    約21,000元用以繳交房屋貸款，故乃於94年9 月16日將系爭
    土地與建物信託移轉予丁○○○，並無脫產意圖云云。惟按
    「信託行為有害於委託人之債權人權利者，債權人得聲請法
    院撤銷之。前項撤銷，不影響受益人已取得之利益。但受益
    人取得之利益未屆清償期或取得利益時明知或可得而知有害
    及債權者，不在此限。」信託法第6 條第1 項、第2 項定有
    明文。查本件信託之目的係管理處分（出售）信託土地及建
    物所有權，信託關係消滅時，信託財產之歸屬人為被告甲○
    ○，有土地建築改良物信託（內容變更）契約書1 件在卷為
    證，是被告丁○○○並非本件信託之受益人，並無信託法第
    6 條第2 項之適用，則無論被告丁○○○有無自94年7 月間
    起每月約借款21,000元予被告甲○○，於被告甲○○之信託
    行為有害於原告之權利之場合，被告丁○○○均不得據以阻
    卻原告撤銷權之行使。核被告甲○○此部分之抗辯，顯屬不
    足採信。
六、按信託行為有害於委託人之債權人權利者，債權人得聲請法
    院撤銷之，信託法第6 條第1 項定有明文。查被告甲○○依
    連帶保證之法律關係就訴外人翠英實業有限公司所積欠之借
    款本金778 萬元及約定利息、違約金負同一清償責任，且被
    告甲○○並未提出其有資力足以清償訴外人翠英實業有限公
    司積欠之借款，則被告甲○○將系爭土地與房屋以信託為原
    因移轉所有權予被告趟呂淑貞，致原告聲請假扣押強制執行
    時，遭執行法院以系爭土地與房屋非被告甲○○所有為由駁
    回原告之聲請，客觀上被告甲○○可供債權人強制執行之財
    產即有減少，顯然有害於原告之債權，則原告依據前揭規定
    請求撤銷被告間就系爭土地與建物所為之信託債權與物權行
    為，並請求塗銷系爭土地與建物之所有權移轉登記，自屬有
    據。
八、從而，原告依據信託法第6 條第1 項規定，請求撤銷被告間
    就坐落台北縣永和市○○段1032地號土地，應有部分萬分之
    375 ，於94年9 月14日所為信託之債權行為，及於94年9 月
    16日所為移轉所有權之物權行為，並請求塗銷上開土地與建
    物於94年9 月16日以信託為原因，由台北縣板橋地政事務所
    以94中登地字第33825 號收文，所為之所有權移轉登記，為
    有理由，應予准許。
九、結論：原告之訴為有理由，依民事訴訟法第385 條第1 項前
    段、第85條第2 項，判決如主文。
中    華    民    國    95    年    1     月    26    日
                  民事第三庭    法  官  何君豪
以上正本係照原本作成
如對本判決上訴，須於判決送達後20日內向本院提出上訴狀
中    華    民    國    95    年    1     月    26    日
                                書記官  蕭興南


司法院資訊處製作；財團法人民間司法改革基金會備份。
